臺灣臺南地方法院臺南簡易庭民事判決
109年度南簡字第1708號
原      告  聯邦商業銀行股份有限公司


代  表  人  李憲章  
訴訟代理人  林彥甫  
            徐良一  
            柯易賢  
            黃宇蓮  
被      告  李衍閶  
            李唅瑄  

                      居臺南市○區○○路0段000巷00號0樓                          之0
兼  共  同
訴訟代理人  李芯頤即李映彤


上列當事人間請求撤銷遺產分割行為等事件，經本院於民國110
年2月25日言詞辯論終結，判決如下：
    主  文
原告之訴駁回。
訴訟費用由原告負擔。
    事實及理由
壹、程序部分：
    按訴狀送達後，原告不得將原訴變更或追加他訴。但該訴訟
    標的對於數人必須合一確定時，追加其原非當事人之人為當
    事人者，不在此限，民事訴訟法第255條第1項第5款定有明
    文。查原告起訴時，列被繼承人李惠雄之繼承人李映彤、李
    ○○為被告，嗣查詢得知被繼承人李惠雄之繼承人除被告李衍
    閶、李芯頤（原名李映彤）外，尚有繼承人李唅瑄，遂於民
    國109年11月30日以民事補正狀追加李唅瑄為被告。本件為
    撤銷遺產分割登記之訴，對繼承人全體必須合一確定，原告
    所為前列訴之追加，按諸上開規定，應予准許。
貳、實體部分：
一、原告起訴主張：
（一）被告李芯頤前向原告申辦信用卡，依約應定期繳納帳款，
      詎其未依約繳納，尚積欠原告信用卡消費款新臺幣（下同
      ）184,845元未清償。被告李芯頤之父親即被繼承人李惠
      雄遺有如附表所示之遺產，後由被告李衍閶辦理分割繼承
      登記。系爭遺產應由被告公同共有繼承，惟被告李芯頤因
      積欠原告信用卡消費款，恐繼承系爭遺產後，遭債權人聲
      請執行拍賣其繼承之應有部分，遂與被告李衍閶、李唅瑄
      為遺產分割協議，將其對系爭遺產之應繼分贈與予被告李
      衍閶，由被告李衍閶取得系爭遺產之權利範圍，並於108
      年5月30日完成分割繼承登記。被告李芯頤為逃避債務之
      追索，與被告李衍閶、李唅瑄就系爭遺產為遺產分割協議
      ，無償贈與其就系爭遺產之應繼分予被告李衍閶，致被告
      李芯頤名下無任何可供執行之財產，原告債權無以受償，
      顯已害及原告之債權，故原告依民法第244第1項、第4項
      之規定，請求撤銷被告間就系爭遺產所為遺產分割協議之
      債權行為及所為分割繼承登記之物權行為，被告李衍閶應
      塗銷系爭遺產之分割繼承登記，回復登記為被告公同共有
      。
（二）並聲明：
    ⒈被告就如附表所示之遺產，所為之遺產分割協議債權行為
      及遺產分割登記物權行為應予撤銷。
    ⒉被告李衍閶應塗銷於108年5月30日，就系爭遺產所為之分
      割繼承登記，回復登記為被告公同共有。
　　⒊訴訟費用由被告負擔。　
二、被告之陳述及答辯：
（一）被告李衍閶部分：
　　⒈因母親早逝，被告李芯頤、李唅瑄出嫁，家中僅剩父親李
      惠雄與被告李衍閶同住，父親之生活費用及醫療費用皆由
      被告李衍閶支付。父親去世前，經父親的朋友之見證下，
      父親遺言表示被告李芯頤、李唅瑄應放棄對系爭遺產之繼
      承權利，由被告李衍閶繼承系爭遺產，被告李芯頤、李唅
      瑄均遵照父親之遺言辦理。然考量被告李芯頤、李唅瑄之
      經濟狀況不佳，故被告李衍閶另分別給付被告李芯頤、李
      唅瑄各500,000元為補償。原告主張並無理由。
　　⒉並聲明：
      ⑴原告之訴駁回。
      ⑵訴訟費用由原告負擔。　　　
（二）被告李芯頤、李唅瑄部分：
　　⒈被告就系爭遺產所為遺產分割協議及依該協議所為分割遺
      產行為，係因父親李惠雄生前皆由被告李衍閶照顧，聘請
      外籍看護及相關醫療費亦是由其支出，且父親之遺願亦希
      望系爭遺產由被告李衍閶單獨繼承。被告李芯頤、李唅瑄
      方於收受500,000元後，自願拋棄系爭遺產之繼承權，此
      乃基於繼承人之身分關係，就系爭遺產互為協議所為之多
      數繼承人共同行為，依最高法院69年度台上字第1271號裁
      判、最高法院73年度第2次民事庭會議決議意旨，繼承人
      間所為遺產分割協議及依該協議所為分割繼承登記行為，
      係基於繼承身分關係所為，而為高度人格自由之表現，實
      難僅以一般財產上債權行為視之。
　　⒉被告李芯頤於收受500,000元後，亦將該款項用以清償其對
      訴外人台新國際商業銀行之債務，有本院109年度南司調
      字第41號調解筆錄可參，顯見被告李芯頤亦無陷於無資力
      之情形。況原告貸款予被告李芯頤時，所評估者係對債務
      人本身之資力，通常不會就將來未必發生之情事，例如債
      務人之被繼承人之資力予以評估，故債權人自應以債務人
      個人之財產為其信賴之基礎，如認不足，應於借款時附加
      保證人或抵押物等擔保，故債權人對債務人之被繼承人財
      產之期待，難認有法律上保護之必要。原告依民法第244
      條第1項、第4項規定，請求撤銷被告就系爭遺產所為之遺
      產分割協議意思表示及分割繼承登記行為，並請求被告李
      衍閶應將系爭遺產以分割繼承為原因之所有權移轉登記予
      以塗銷，為無理由。
　　⒊並聲明：
      ⑴原告之訴駁回。
      ⑵訴訟費用由原告負擔。　　　
三、得心證之理由：
(一)按債務人所為之無償行為，有害及債權者，債權人得聲請法
    院撤銷之。債權人依第1項之規定聲請法院撤銷時，得並聲
    請命受益人或轉得人回復原狀。但轉得人於轉得時不知有撤
    銷原因者，不在此限。民法第244條第1、4項分別定有明文
    。次按繼承人自繼承開始時，除本法另有規定外，承受被繼
    承人財產上之一切權利、義務；繼承人有數人時，在分割遺
    產前，各繼承人對於遺產全部為公同共有，此為民法第1148
    條第1項前段、第1151條所明定。又債權人得依民法第244條
    規定行使撤銷權者，以債務人所為非以其人格上之法益為基
    礎之財產上之行為為限，若單純係財產利益之拒絕，如贈與
    要約之拒絕，第三人承擔債務之拒絕，繼承或遺贈之拋棄，
    自不許債權人撤銷之。易言之，債權人得依民法第244條規
    定行使撤銷訴權者，以債務人所為非其人格上之法益為基礎
    之財產上之行為為限，繼承權係以人格上之法益為基礎，且
    拋棄之效果，不特不承受被繼承人之財產上權利，亦不承受
    被繼承人財產上之義務，故繼承權之拋棄，縱有害及債權，
    仍不許債權人撤銷之。此係因撤銷權行使之目的，在於保全
    債務人原有之債權清償力，非在增加其清償力，故債務人拒
    絕財產利益取得之行為，自不得為撤銷權之標的。
(二)原告雖起訴主張上情，惟查：
  ⒈繼承人自被繼承人死亡時起公同共有系爭不動產，惟此公同
    共有源自繼承法律關係，較諸一般因法律行為成立之公同共
    有，具有濃厚之身分屬性。繼承人間之遺產分割協議及依該
    協議所為分割遺產之行為，係繼承人間基於繼承人之身分關
    係，就被繼承人李惠雄所遺系爭土地之權利互為協議後，再
    行分配之權利，為「多數繼承人之共同行為」。衡諸一般社
    會常情，分配遺產之權利時，往往會考量被繼承人生前意願
    、繼承人對被繼承人之貢獻（有無扶養之事實）、家族成員
    間感情、被繼承人生前已分配予各繼承人之財產（贈與之歸
    扣）、承擔祭祀義務等諸多因素，始能達成該遺產分割協議
    ；甚而分割遺產協議亦考量繼承人間於該協議成立之前之整
    體經濟交流狀態。故被告間就系爭不動產所為遺產分割協議
    及依該協議所為分割繼承登記之行為，本質上為繼承人間基
    於繼承人身分，就繼承之遺產如何分配所為之協議，應屬以
    人格法益為基礎之財產上行為，乃被告基於繼承人之身分關
    係所為之行為，為高度人格自由之表現，具有與人格權緊密
    相連之特性，非僅單一債務人之無償行為或贈與行為。債務
    人基於身分關係，拒絕取得財產或利益之遺產分割行為應不
    得作為撤銷權之標的，否則不免侵害債務人基於其身分所為
    自由權之行使，揆諸上開說明，原告自不得主張撤銷。
　⒉此外，債權人貸與款項予債務人時所評估者，衡係對債務人
    本身之資力，通常不會就將來未必發生之情事，例如債務人
    之被繼承人之資力予以評估，故債權人自應以債務人個人之
    財產為其信賴之基礎，如認不足，應於借款時附加保證人或
    抵押物等擔保，故債權人對債務人之被繼承人財產之期待，
    難認有法律上保護之必要；且民法第244條規定行使撤銷權
    之立法目的，乃在保全債務人原有之債權清償力，並非在使
    債務人增加其清償力，揆諸上揭說明，債務人拋棄繼承權，
    既不許債權人撤銷之，債務人與其他繼承人所為遺產分割協
    議，自亦不許債權人訴請撤銷，故應認被告間就系爭土地所
    為遺產分割協議之債權行為，及依該協議所為之分割繼承登
    記之物權行為，均不得為債權人行使撤銷權之標的。參酌原
    告提出對於被告李芯頤即李映彤之執行名義，乃臺灣高雄地
    方法院95年度雄簡字第4048號民事判決、本院103年8月21日
    南院崑103司執慎字第78444號債權憑證，可知被告李芯頤即
    李映彤於95年以前已向原告申辦信用卡使用，而被繼承人李
    惠雄係於108年3月間死亡，足認原告核卡予被告李芯頤即李
    映彤時所評估者，當係被告李芯頤即李映彤本身之資力，無
    從就其將來未必獲致之財產予以衡估，故原告對附表所示不
    動產之公同共有權利，本不在民法第244條擬為保護之債務
    人清償力範圍內。民法第244條規定債權人得行使撤銷權之
    立法目的，應在於保全債務人「原有」之清償能力（責任財
    產），非以增加債務人之清償力為目的，原告即債權人對被
    告李芯頤即李映彤取得遺產之期待，難認有保護之必要。
　⒊進言之，分割遺產協議之作成，常涉及前述之諸多因素，就
    該協議本身而言，乃是該等要素主客觀綜合考量之結果，此
    些考量有涉及法律面者、經濟面者、情感面者、社會民情者
    ，不一而足；換言之，該協議之作成是繼承人與被繼承人生
    前整體生活之牽涉心物各層面的總結算，能否單純以無償或
    有償行為衡之，已可探索；而其複雜之心物面向，是否可為
    民法第244條之規範內涵所包含，且為立法者於立法時深切
    思及之，亦值索探。如無視於遺產分割協議實乃繼承人間所
    為具有人格、身分關係之共同意思決定，過度簡化為單純財
    產關係，此無異侵害被告李芯頤即李映彤及其餘被告即繼承
    人間基於其身分就遺產所為之自主意思決定。再者，如單就
    系爭遺產之面向觀之，似可將遺產分割協議評價為單純的財
    產行為，但若將該等財產之來源、遺產分割協議參與者之身
    分(資格)列入考量，不能忽視者，乃繼承人基於其繼承之人
    格地位，於協議分割遺產時，常需考量被繼承人生前之總體
    狀態，此狀態一部分涉及血緣基礎上之情感互動以及基於此
    基礎而發生的財產變動；以扶養為例，繼承人會在協議分割
    遺產時，考慮繼承人於被繼承人生前對於被繼承人之情感連
    結或倫理關係，而由此發生的扶養因素，除涉及心理感情層
    面外，亦可能衍生費用之支出，然以我國之民情衡思，繼承
    人是否可能慮及將來之行為，被檢視為無償或有償而預先保
    留相關證據?誠屬可議。進者，倘為慮及於此，而預先進入
    法律的規範框架，安排將來訴訟之舉證所需，則無異於使原
    以人格、血緣為基礎的人倫架構，拋置於預設的證據蒐集之
    戰，此與我國民法親屬編所根基的精神原則是否扞格，亦值
    省思。而分割遺產協議時所考慮之精神面向，本屬合乎情理
    人倫常軌的沿伸反映，純粹以有償、無償為觀點對之所為之
    評價，根本上已無視於前開人倫架構的原旨預設。再就契約
    原理究之，繼承人間之分割協議中的「必要之點」，本即可
    以涵蓋基於其等人格而生的遺產存在、分配考量的精神面向
    ，此精神面向作為遺產分割協議無法否認的基礎，乃民法第
    244條所謂無償、有償的概念，本質上無法評價的角落，而
    此角落，正為繼承人所為協議之所源生、之所重視。從而，
    本院認為分割遺產協議之特性，實兼具人格與財產之複雜內
    涵，顯已超乎民法第244條規範內涵所可包納，難以適用而
    周評之。基此，為求民法財產法、身分法上立法精神之調和
    ，參以債權人對於債務人之資力評估，本無從慮及於此，難
    以期待或肯認立法者可將未來可能發生之財產，均認屬保障
    債權人滿足債權制度之一環，再酌以民法第244條條文本身
    即有有償、無償之規範設計，應認民法第244條之適用，仍
    以不帶人格色彩之純粹財產行為為適用對象，方屬正論。
(三)綜上，被告所為之遺產分割協議，既係全體繼承人基於渠等
    身分關係所為之行為，核屬被告各別行使其「一身專屬」之
    權利，而非僅單純為被告即債務人李芯頤即李映彤之財產處
    分行為，故原告依民法第244條之規定，請求被告撤銷系爭
    不動產分割協議之債權行為及繼承登記之物權行為，並聲明
    如上，均無理由，難以准許，應駁回之。
四、末按訴訟費用，由敗訴之當事人負擔，民事訴訟法第78條定
    有明文。原告之請求為無理由，爰依上開規定判決原告應負
    擔本件之訴訟費用如主文第2項所示。
五、據上論結，原告之訴為無理由，依民事訴訟法第436條第2項
    、第78條，判決如主文。
中　　華　　民　　國　　110 　年　　3 　　月　　25　　日
                  臺灣臺南地方法院臺南簡易庭
                              法  官　盧亨龍
以上正本係照原本作成。 
如不服本判決，應於送達後20日內，向本院提出上訴狀並表明上
訴理由（須附繕本）。如委任律師提起上訴者，應一併繳納上訴
審裁判費。
中　　華　　民　　國　　110 　年　　3 　　月　　29　　日
                              書記官  謝婷婷　　　　　　　　　　　　　　　
附表：
編號 遺產名稱 權利範圍 備註  1 臺南市○○區○○段000地號土地 1分之1   2 臺南市○○區○○段00○號即 門牌號碼臺南市○○區○○街00號建物 1分之1